臺灣臺北地方法院民事判決　　　　　　 94年度消簡上字第1號
上　訴　人　乙○○（原名吳奕彤）
被上訴人　　香港國泰航空股份有限公司台灣分公司
法定代理人　甲○○
訴訟代理人　邵達愷律師
　　　　　　柳瑜珊律師
上列當事人間請求損害賠償事件，上訴人對於中華民國93年11月
10日本院台北簡易庭93年度北消簡字第17號第一審判決提起上訴
，本院於中華民國94年2月15日言詞辯論終結，判決如下：
    主  文
上訴駁回。
第二審訴訟費用由上訴人負擔。
    事  實
甲、上訴人未於言詞辯論期日到場，惟據其之前提出書狀及到場
    所為聲明、陳述略以：
壹、聲明：
  一原判決廢棄。
  二被上訴人應給付上訴人日幣990,360元。
貳、陳述：除與原判決記載相同者，茲予引用外，補稱：
  一上訴人於92年3月18日向易遊網旅行社購買被上訴人發行之
    台北、大阪來回機票（下稱系爭機票）係電子機票，並未附
    含合約條款。且易遊網旅行社在網頁上廣告被上訴人公司發
    行之台北、大阪年票為每日出發，被上訴人所辯系爭機票合
    約條款第9條規定，已違反消費者保護法（下稱消保法）第
    12條、第16條、消保法施行細則第13條、第14條規定，該條
    款應屬無效。
  二只要旅客所持機票仍屬有效票，缺席旅客仍保留搭機之權利
    ，上訴人預定於92年6月15日自日本返國，乃由被上訴人之
    姊於同年6月12日聯絡被上訴人公司訂位組訂位，但電話無
    人接聽，且上網查詢結果，原訂每日出發航班變更為取消未
    定中，上訴人之姊再於同年6月14日、15日聯絡被上訴人在
    日本關西機場之櫃台人員亦無人接聽電話，上訴人因簽證即
    將屆期，不得已乃另外購買日幣70,740元之日本亞細亞航空
    公司（下稱日亞航）單程機票。
  三被上訴人將每日出發航班減少為每週出發一次，係考量商業
    利益，並非著眼於ＳＡＲＳ傳染因素，其違反民法第654條
    規定，並應依民法第184條負賠償責任。除日幣70740元之機
    票款外，被上訴人尚應給付十倍之損害賠償日幣707,400及
    三倍之懲罰性損害賠償日幣212,220元。
、證據：除援用原審之立證方法外，補提易遊網網頁、被上訴
人公司機票合約條款、上訴人海外旅行表、戶籍謄本、
、日亞航購票證明、被上訴人公司年票之回程機票、ＳＡＲＳ網
頁為證。
乙、被上訴人方面：
壹、聲明：如主文第一項所示。
貳、陳述：除與原判決記載相同者，茲予引用外，補稱：
  一依系爭機票所附合約條款約定，被上訴人保有調整航班之權
    利，於必要時得改以其他承運人或其他飛機代為運輸，是被
    上訴人並無違約或侵權行為。
  二上訴人所購買者係一般機票，並非電子機票，如為電子機票
    ，直接上網訂購，不須開立機票，上訴人主張其所購買者為
    電子機票，要無足採。
  三上訴人主張於92年3月18日購買系爭機票時，易遊網網頁公
    布飛航日期為每日出發是否屬實，不無疑問，且該網站內容
    為易遊網自行設計製作，並非被上訴人刊登之廣告。又系爭
    機票所附合約條款皆依國際航空組織有關機票作業之規定擬
    妥，且明定僅限於必要時始得以其他承運人代為運輸，被上
    訴人因ＳＡＲＳ流行期間旅客大量減少，與其他亞洲地區之
    航空公司均被迫採取減班措施，對於已訂位而班機取消之旅
    客，航空公司間皆有背書後轉搭其他航空公司班機之安排，
    並未影響服務品質及內容，故該合約條款並無違反消保法應
    屬無效之情事。
  四依系爭機票合約條款約定，旅客如不欲搭乘原訂機位，應事
    先通知被上訴人取消機位，如欲改搭其他航班，除持有有效
    機票外，尚須訂妥及完成機位確認手續，被上訴人始有提供
    機位之可能。本件上訴人於購買系爭機票之同時已92年3月
    28日由大阪往台北之航班，然上訴人欲更改至92年6月16日
    出發，並未通知被上訴人取消機位，亦未聯絡被上訴人日本
    訂位組訂位，且被上訴人公司日本訂位組於ＳＡＲＳ流行期
    間仍照常運作，上訴人主張電話無人接聽，並非事實，其逕
    行購買日亞航之單程機票，非可歸責於被上訴人，且與被上
    訴人調整航班之行為並無因果關係。
  五本件被上訴人並無故意或過失侵權行為，上訴人另主張依消
    保法第51條規定請求被上訴人給付懲罰性損害賠償，並無理
    由。
    理   由
一本件上訴人起訴主張：伊於92年3月18日向易遊網旅行社購買
  被上訴人發行之系爭機票，該機票有效使用期限為一年。被上
  訴人由香港經台北至大阪之航班原為每日往返一次，詎被上訴
  人竟因經營虧損，於92年ＳＡＲＳ疫情蔓延期間以旅客遽減為
  由擅將該航班減為每星期往返一次，致上訴人於92年6月16日
  因被上訴人無航班飛返台北，遂在大阪關西機場購買日亞航大
  阪至台北單程機票，額外支出日幣70,740元，前開費用係上訴
  人因被上訴人擅自變更航班所受損害，被上訴人自應賠償，被
  上訴人另應給付十倍之損害賠償日幣707,400元及三倍之懲罰
  性損害賠償日幣212,220元。爰依侵權行為法律關係及民法第
  654條、消保法第51條規定請求被上訴人給付上訴人日幣990,3
  60元等情。
二被上訴人則以：上訴人於92年3月18日購買系爭機票，已訂妥
  同年3月19日由台北飛往大阪及同年3月28日由大阪飛返台北之
  班機。詎上訴人事後任意變更飛返台北時間，未搭乘先前預定
  之3月28日班機，且於92年6月16日未先與被上訴人日本訂位組
  聯絡，即在大阪關西機場購買日本亞細亞航空大阪至台北單程
  機票，上訴人所為顯然違反系爭機票所附合約條款，被上訴人
  毋庸賠償上訴人額外購買單程機票費用。被上訴人於92年ＳＡ
  ＲＳ疫情蔓延期間雖因旅客驟減，調整航班作業，惟查系爭機
  票所附合約條款明定「時間表或其他處所所示之時間，並非保
  證時間，亦非本合約之構成部分。在必要時，承運人（即被上
  訴人）可以在無須通知的情況下改以其他承運人或其他飛機代
  為運輸，亦可以變更或取消機票上所載之中途著陸地點；飛行
  預定時間表在無須通知的情況下可予變更，承運人不負任何航
  班連接之責任」，被上訴人對於已訂位而班機取消之旅客，均
  安排背書轉讓予其他航空公司，至已購票未訂位之旅客，如因
  被上訴人取消航班而影響其旅行計畫，被上訴人亦背書轉讓安
  排旅客搭乘其他航空公司班機。上訴人於92年6月16日既未依
  約先與上訴人日本訂位組聯絡訂位，前揭單程機票費用即非屬
  被上訴人違約所受損害，上訴人請求損害賠償並無依據等語，
  資為抗辯。
三查上訴人於92年3月18日向易遊網旅行社購買被上訴人發行之
  系爭機票，該機票有效使用期限為一年乙節，為兩造所不爭執
  ，並據上訴人提出與其所述相符之系爭機票及易遊網退票證明
  單為證（見原審卷第5頁），自堪信為真實。
四上訴人主張被上訴人因經營虧損，於92年ＳＡＲＳ疫情蔓延期
  間，擅將由香港經台北至大阪之航班減為每星期往返一次，致
  上訴人於92年6月16日在大阪關西機場花費日幣70,740元購買
  日亞航大阪至台北單程機票，被上訴人應依民法第184條、第
  654條規定負損害賠償責任等情，固據提出日亞航機票為證（
  見原審卷第5頁），惟遭被上訴人否認，並以前揭情詞置辯。
  經查：
  (一)依系爭機票所附合約條款第9條約定：「時間表或其他處所
    所示之時間，並非保證時間，亦非本合約之構成部分。在必
    要時，承運人（即被上訴人）可以在無須通知的情況下改以
    其他承運人或其他飛機代為運輸，亦可以變更或取消機票上
    所載之中途著陸地點；飛行預定時間表在無須通知的情況下
    可予變更，承運人不負任何航班連接之責任」等語明確（見
    原審卷第19頁），足認被上訴人依約保有變更航班之權利，
    於必要時得改以其他承運人或其他飛機代為運輸，且無須通
    知旅客。是被上訴人雖自承於92年ＳＡＲＳ疫情蔓延期間因
    旅客驟減而調整航班作業（見原審卷第35頁），亦難認其有
    違約或故意、過失不法侵害上訴人權利之情事。
  (二)上訴人雖主張其所購買之系爭機票為電子機票，並未附含合
    約條款，且易遊網旅行社在網頁上廣告被上訴人公司發行之
    台北、大阪年票為每日出發，系爭機票合約條款第9條規定
    ，已違反消保法第12條、第16條、消保法施行細則第13條、
    第14條規定，應屬無效云云。惟查，上訴人主張其所購買者
    為電子機票乙節已為被上訴人所否認，上訴人復未舉證以實
    其說，則其謂電子機票並無附合條款故不受該條款之拘束，
    即非有據。其次，姑不論上訴人陳稱其購買系爭機票時，易
    遊網旅行社在網頁上廣告被上訴人公司發行之台北、大阪年
    票為每日出發，僅提出93年10月27日之易遊網網頁為證，尚
    難遽認上訴人於購買系爭機票時即有該內容之廣告，且縱其
    所陳屬實，該廣告係易遊網旅行社製作，亦非被上訴人所刊
    登，上訴人執以主張被上訴人負有不得低於該廣告內容之給
    付義務，要無足取。再者，上開附合約條款第9條約定僅限
    於必要時被上訴人始得以其他承運人代為運輸，而本件被上
    訴人係因ＳＡＲＳ流行期間旅客大量減少，與其他亞洲地區
    之航空公司均被迫採取減班措施，對於已訂位而班機取消之
    旅客，航空公司間皆有背書後轉搭其他航空公司班機之安排
    ，亦無違反誠信原則、顯失公平之情事，是上訴人指摘該條
    款違反消保法相關規定應為無效，洵無足採。
  (三)再依系爭機票所附合約條款明定：「免辦理機位確認手續：
    ‧‧‧因此，如貴客不欲搭乘已訂之機位，務請通知本公司
    取消訂位，其他航空公司仍可能要求乘客辦理再確認手續」
    等語明確（見原審卷第18之2頁），堪認上訴人如因特殊狀
    況須變更預定行程應事先通知被上訴人。然查，依上訴人所
    提系爭機票記載：「CX565 K 28 MAR 1100‧‧‧」（見原
    審卷第5頁），可知上訴人於購票時預定搭乘92年3月28日自
    大阪起飛班機返回台北，而上訴人自承並未搭乘該日預定班
    機，改訂於92年6月16日自大阪飛返台北，惟上訴人既未即
    時向被上訴人取消預訂機位，且無法提出其他證據證明其於
    92年6月16日在大阪關西機場購買單程機票前已依約向被上
    訴人日本訂位組聯絡訂位（見原審卷第32頁），上訴人雖陳
    稱曾打電話到被上訴人日本訂位組訂位，但無人接聽云云，
    但已為被上訴人所否認，且被上訴人公司日本訂位組於ＳＡ
    ＲＳ流行期間仍照常運作，亦有被上訴人提出日本地區票務
    經理回覆電子郵件為證（見本院卷第35頁），是上訴人前開
    主張難信屬實。上訴人既未向被上訴人聯絡訂位，被上訴人
    自無從安排上訴人轉搭其他航空公司班機，上訴人逕向日亞
    航另行購買單程機票，要難認係可歸責於被上訴人之事由所
    致。
  (四)此外，上訴人並未提出其他證據證明被上訴人有違反運送契
    約或侵權行為之情事，則其請求被上訴人賠償單程機票費用
    及按十倍計算損害賠償，顯屬無據。又本件被上訴人亦無違
    反消保法應負賠償責任之情形，上訴人另主張依消保法第51
    條規定請求被上訴人給付三倍之懲罰性損害賠償，亦無理由
    。
五綜上所述，上訴人依民法第184條、第654條及消保法第51條規
  定，請求被上訴人給付日幣990,3 60元，尚有未合，不應准許
  。原審駁回上訴人之訴及假執行之聲請，並無不合。上訴意旨
  指摘原判決不當，求予廢棄改判，為無理由，應予駁回。
六又本件事證已臻明確，兩造其餘攻擊防禦方法及未經援用之證
  據，經本院斟酌後，認為均不足以影響本判決之結果，爰不一
  一論述，併此敘明。
據上論結，本件上訴為無理由，依民事訴訟法第436條之1第3項
、第449條第1項、第78條，判決如主文。
中　　華　　民　　國　　94　　年　　2　　月　　25　　日
                  民事第四庭審判長法  官  周玫芳
                                  法  官  黃柄縉
                                  法  官  劉又菁
以上為正本係照原本作成
本判決不得上訴
中　　華　　民　　國　　94　　年　　2　　月　　25　　日
                                  書記官  楊勝欽
